【裁判字號】    99,消債更,230
【裁判日期】    991021
【裁判案由】    更生事件
【裁判全文】
臺灣板橋地方法院民事裁定           99年度消債更字第230號
聲  請  人  甲○○
代  理  人  蕭顯忠律師
上列當事人因消費者債務清理事件聲請更生，本院裁定如下：
    主  文
聲請人甲○○自中華民國99年10月22日下午4 時起開始更生程序
。
命司法事務官進行本件更生程序。
    理  由
一、本件聲請意旨略以：聲請人因有不能清償債務之情事，目前
    積欠銀行信用卡等債務總金額新臺幣（下同）720953元，前
    於民國97年10月間與最大債權金融機構萬泰商業銀行股份有
    限公司（下稱萬泰銀行）達成協商，每月繳納10000 元，惟
    聲請人薪資突然調降，每月降幅達一萬元以上，且配偶罹患
    尿毒症須洗腎，無法工作，而聲請人需扶養父母、配偶及二
    名子女，然扣除聲請人每月必要支出費用後，所有清償之能
    力難以清償所積欠之債務，爰請求裁定准予更生等語。
二、按債務人對於金融機構因消費借貸、自用住宅借款、信用卡
    或現金卡契約而負債務，在聲請更生或清算前，應提出債權
    人清冊，以書面向最大債權金融機構請求協商債務清償方案
    並表明共同協商之意旨，消費者債務清理條例第151條第1項
    定有明文。而債務人與金融機構協商成立者，不得聲請更生
    或清算，但因不可歸責於己之事由，致履行顯有重大困難者
    ，不在此限；消費者債務清理條例第151條第5項亦分別有明
    文可參。
三、經查：
  (一)聲請人於消費者債務清理條例施行後即97年10月間，曾與最
    大債權金融機構萬泰銀行達成協商，雙方約定自98年1 月10
    日起分102期，利率6%，每月10日以10000元依各債權銀行債
    權金額比例清償各項債務，直至全部清償為止，此有萬泰銀
    行提出聲請人之前置協商機制協議書及無擔保債務還款分配
    表暨表決結果影本各一份為證。準此，本件聲請人依上開協
    商機制與最大債權金融機構協商成立後，再向本院聲請更生
    ，尚須符合「不可歸責於己之事由致履行顯有重大困難」之
    法定要件，方為適法。
  (二)就聲請人本人之必要基本生活支出部份，聲請人並未提出全
    部憑證以資證明，無從審酌是否均屬必要基本生活之費用，
    此部份因消費者債務清理條例之立法目的，係為使不幸陷入
    經濟困境之人得以清理債務、重建生活，並在清理過程中能
    保有符合人性尊嚴之最低基本生活，而非維持債務人過去慣
    常之寬逸生活，是於評估債務人是否有不能清償或履行原協
    商方案是否顯有重大困難時，並非由聲請人任意主張其基本
    生活費用之數額，否則將造成揮霍無度以致清償能力降低，
    反而易使更生程序無從進行，因此本院認應以行政院主計處
    公佈之99年度臺北縣每人每月最低生活費用為10792 元計算
    始為合理，且此該最低生活費用即包括食、衣、住、行等費
    用在內，作為計算聲請人之資產是否有清償本件債務之能力
    。聲請人既負債大於資產，本應較一般人更節約支出，節省
    開銷。因之，應以上開10792 元作為聲請人每月必要基本生
    活支出之金額。至於扶養費部分，依國稅局扶養免稅額計算
    ，即係以每人每月為6417元為計算始為基準，合先敘明。
  (三)聲請人陳稱協商之際月薪收入約48124 元，此有聲請人任職
    三重客運股份有限公司97年12月薪資明細單附卷可參。又聲
    請人98年1月99年1月薪資分別為：36298元、43249元、3773
    6元、39618元、37985元、37723元、43017元、36985元、37
    150 元、35318元、34760元、10935元、31284元，此有聲請
    人三重客運股份有限公司98年1月至99年1月薪資明細單9 紙
    可稽。聲請人陳報目前最新收入每月約37000 元，此有聲請
    人99年9 月15日陳報狀可佐，輔以聲請人95年度、96年度、
    97年度、98年度綜合所得稅各類所得資料清單所示，聲請人
    所稱收入金額減少之事實，尚非無據，應可採信。是扣除前
    開聲請人基本生活必要支出10792元，聲請人尚需扶養子女2
    人，而配偶為極重度重器障（腎）障礙，每月領取身障補助
    4000元，此有聲請人全戶戶籍謄本、楊○萍身心障礙手冊一
    紙、楊○萍郵局存摺影本可證，聲請人稱其配偶無工作能力
    須仰賴其扶養，應可採信。為此計算聲請人每月扶養費1925
    1元（6417×3 ＝19251），則聲請人每月基本生活支出即需
    30043 元（10792＋19251），顯不足以按月清償協商還款10
    000 元至明。是聲請人協商時之收入與目前收入為比較，確
    具有收入減少而不能清償協商款或清償有困難協商款之事實
    。則聲請人主張因有不可歸責於己之事由，致履行原協商條
    件有重大困難，應堪採信。
  (四)聲請人復主張需支付扶養父母親之費用等語。(1)按民法第11
    17條第1 項規定，受扶養權利者，以不能維持生活而無謀生
    能力者為限，而依同條第2 項規定，前項無謀生能力之限制
    於直系血親尊親屬不適用之，亦即直系血親尊親屬受扶養者
    ，仍須以不能維持生活者為限。查聲請人之父郭○榖、母劉
    ○鳳之98年度收入分別為37343元、9297元；郭○榖、劉○
    鳳名下分別有汽車、投資、不動產。此有郭○榖、劉○鳳98
    年度綜合所得稅各類所得資料清單、財產歸屬資料清單在卷
    可稽。聲請人父母名下既有收入及財產，殊難逕認確實不能
    維持生活而有仰賴聲請人扶養之必要。(2)又按民法第1115條
    第1項、第3項分別規定：負扶養義務者有數人時，應依左列
    順序定其履行義務之人：直系血親卑親屬。直系血親尊親屬
    。家長。兄弟姊妹。家屬。子婦、女婿。夫妻之父母；負扶
    養義務者有數人，而其親等同一時，應各依其經濟能力，分
    擔義務。同第1118條規定：因負擔扶養義務而不能維持自己
    生活者，免除其義務。但受扶養權利者為直系血親尊親屬或
    配偶時，減輕其義務。查聲請人陳報其另有弟郭○維、妹郭
    ○盈二人亦為其父母之扶養義務人，且聲請人之弟妹非無扶
    養雙親之能力，此有郭○維、郭○盈綜合所得稅核定書在卷
    可稽，是關於聲請人主張父母每月之扶養費用12000 元，係
    由聲請人與其弟妹共三人分擔，即每人每月各負擔4000元，
    依上所述，以聲請人本身負債及尚須扶養配偶及二子之情事
    而言，應得免除其扶養父母義務。
四、綜上所述，本件聲請人為一般消費者，其有無法清償債務之
    虞情事，無法依協議履行亦不可歸責於聲請人，又所負無擔
    保或無優先權之債務，並未逾1200萬元，且未經法院裁定開
    始清算程序或宣告破產，復查無消費者債務清理條例第6 條
    第3 項、第8 條或第46條各款所定駁回更生聲請之事由存在
    ，則聲請人聲請更生，應屬有據，自應准許。
五、至於聲請人於更生程序開始後，應另提出足以為債權人會議
    可決或經法院認為公允之更生方案以供採擇，以取得法院認
    公允或得債權人之同意，俾免更生程序進行至依消費者債務
    清理條例第61條規定應行清算之程度，非必有利於聲請人。
中    華    民    國    99    年    10    月    21    日
                  民事第二庭  法  官  李行一
上為正本係照原本作成。
本件不得抗告。
本裁定已於99年10月22日下午4時公告。
中    華    民    國    99    年    10    月    21    日
                              書記官  蔡於衡

司法院資訊處製作；財團法人民間司法改革基金會備份。
